【裁判字號】    97,上訴,199
【裁判日期】    971007
【裁判案由】    強盜等
【裁判全文】
臺灣高等法院花蓮分院刑事判決         97年度上訴字第199號
上  訴  人  臺灣臺東地方法院檢察署檢察官
被      告  甲○○
指定辯護人  劉秀真律師
上列上訴人因被告強盜等案件，不服臺灣臺東地方法院97年度訴
字第121號中華民國97年7月23日第一審判決（起訴案號：臺灣臺
東地方法院檢察署97年度偵字第570號），提起上訴，本院判決
如下：
    主  文
原判決關於恐嚇取財部分及定執行刑部分均撤銷。
甲○○犯攜帶兇器加重強盜罪，處有期徒刑柒年。
    事  實
一、甲○○意圖為自己不法之所有，於民國（下同）97年 3月12
    日凌晨 2時44分許，攜帶其母所有在客觀上具有殺傷力足供
    兇器使用，對人之生命、身體、安全構成威脅之菜刀 1把，
    並以頭戴黑色全罩式安全帽、身著黑色皮衣、牛仔短褲、黑
    色布鞋之裝扮，騎乘機車至位在臺東縣臺東市○○路 116號
    之南島加油站。甲○○機車未經熄火，即以其左手自該機車
    腳踏板處取出前開菜刀，將該菜刀高舉至其頭部高度之位置
    ，並逐步趨近加油站員工乙○○，而以此方式脅迫乙○○，
    至使乙○○不能抗拒，轉身以小跑步之方式離開加油島，朝
    加油站廁所方向跑去，欲向正在該處清洗把玩機車之同事董
    川杰求助。甲○○即至加油島內，取走乙○○置於該加油島
    內收銀台上之霹靂腰包 1只（內有現金新台幣16,800元），
    得手後始騎乘機車離去。
二、案經臺東縣警察局臺東分局報告臺灣臺東地方法院檢察署檢
    察官偵查起訴。
    理  由
壹、程序方面：
一、本件被告另經檢察官起訴竊盜罪部分，原審判決後因被告及
    檢察官均未就竊盜部分上訴而告確定，故本院僅審理檢察官
    起訴被告所涉加重強盜罪（即原審論處恐嚇取財罪）部分，
    合先敘明。
二、按被告以外之人於偵查中向檢察官所為之陳述，除顯有不可
    信之情況者外，得為證據，刑事訴訟法第159條之1第2項定
    有明文。查偵查中對被告以外之人所為之偵訊筆錄，性質上
    本屬傳聞證據，惟現階段刑事訴訟法規定檢察官代表國家偵
    查犯罪、實施公訴，依法其有訊問被告、證人及鑑定人之權
    ，證人、鑑定人且須具結，而實務運作時，檢察官偵查中向
    被告以外之人所取得之陳述，原則上均能遵守法律規定，不
    致違法取供，其可信度極高。職是，被告以外之人前於偵查
    中經具結所為證述，除反對該項供述得具有證據能力之一方
    ，已釋明有「顯不可信之情況」之理由外，不宜以該證人未
    能於審判中接受他造之反對詰問為由，即遽指該證人於偵查
    中之陳述不具證據能力。本件證人即被害人乙○○及證人董
    川杰就其等於檢察官偵查中經具結後所為之陳述，均未曾提
    及檢察官在偵查時有不法取供之情形，並無上開供述有顯不
    可信之情況，依上說明，其等於偵查中之證言，均具有證據
    能力。
三、次按被告以外之人於審判外之陳述雖不符刑事訴訟法第 159
    條之1至第159條之 4之規定，而經當事人於審判程序同意作
    為證據，法院審酌該言詞陳述或書面陳述作成時之情況，認
    為適當者，亦得為證據；當事人、代理人或辯護人於法院調
    查證據時，知有刑事訴訟法第159條第1項不得為證據之情形
    ，而未於言詞辯論終結前聲明異議者，視為有前項之同意，
    同法第159條之5復已明文。核其立法意旨在於傳聞證據未經
    當事人之反對詰問予以核實，原則上先予排除。惟若當事人
    已放棄反對詰問權，於審判程序中表明同意該等傳聞證據可
    作為證據，基於尊重當事人對傳聞證據之處分權，及證據資
    料愈豐富，愈有助於真實發見之理念，且強化言詞辯論主義
    ，使訴訟程序得以順暢進行，上開傳聞證據亦均具有證據能
    力。本件判決以下所引用檢察官所舉之各項證據，業經原審
    於準備程序及審理時提示被告及指定辯護人均表示無意見，
    並同意作為本案證據使用（見原審卷第28頁背面），且迄本
    院言詞辯論終結前亦未聲明異議。本院審酌該等證據之取得
    過程並無瑕疵，與本案待證事實間復具有相當之關聯性，以
    之作為本案證據尚無不當，自得採為認定事實之依據。
貳、實體方面：
一、訊之被告甲○○坦承其有於上開時間、地點，持扣案菜刀，
    而將菜刀高舉至其頭部高度位置，並趨近被害人乙○○之方
    式，威嚇被害人乙○○，且在被害人乙○○轉身離開加油島
    後，取走置於加油島內收銀台上內有現金新台幣16,800元之
    霹靂腰包等行為。惟堅詞否認有何加重強盜犯行，辯稱：伊
    本可持刀揮砍被害人乙○○但未揮刀，且未出言以加強威嚇
    程度而威嚇被害人乙○○，伊意思僅係亮刀顯威，沒有強盜
    之意思；又被害人乙○○主觀放棄任何抗拒，而為離開之行
    為，非「客觀」上不能抗拒；且被害人乙○○邊跑邊叫其同
    事董川杰追趕伊，可見伊在場所施以之威嚇程度，尚未至「
    使人不能抗拒」之情，伊所施威嚇程度，無意且未嚴重至強
    盜程度，故不能僅以伊有持刀之舉即認定為強盜云云。惟查
    ：
（一）上開事實，業經證人乙○○、董川杰證述甚詳，並有臺東
      縣警察局臺東分局搜索扣押筆錄 1份、臺東縣警察局臺東
      分局扣押物品目錄表1紙、贓物認領保管單1紙、刑案現場
      測繪圖1紙、臺東分局0312專案勤務嫌疑人逃逸路線圖1紙
      、監視錄影系統頡取影像 3張、刑案現場照片15張及臺東
      分局偵辦甲○○涉強盜案照片 6張（以上見警卷第27、28
      、32至34及37至45頁）、贓物認領保管單 1紙（見偵卷第
      25頁）、臺東縣警察局97年 3月13日刑案現場勘察報告暨
      附件採證照片6張、內政部警政署刑事警察局97年4月25日
      刑醫字第0970041277號、97年3月21日刑紋字第097004165
      5號鑑驗書、刑事案件證物採驗紀錄表及車號OQQ-079號車
      籍查詢基本資料詳細畫面各 1份在卷可稽（以上見原審卷
      第41至50頁）。復有菜刀 1把、黑色布鞋1雙、黑色皮衣1
      件、牛仔短褲1件及黑色全罩式安全帽1頂等物，扣案可佐
      。足認被告前揭自白確與事實相符，堪信為真實。
（二）按意圖為自己或第三人不法之所有，以強暴、脅迫、藥劑
      、催眠術或他法，至使不能抗拒，而取他人之物或使其交
      付者，為強盜罪。又強盜罪所施用之強暴、脅迫手段，祇
      須足以壓抑被害人之抗拒，使其喪失意思自由為已足，縱
      令被害人實無抗拒行為或抵抗無效，仍於強盜罪之成立不
      生影響。而刑法第 346條之恐嚇取財罪之恐嚇行為，係指
      以將來惡害之通知恫嚇他人或以現時之危害相加而言，但
      受恐嚇人尚有自由意志，不過因此而懷有恐懼之心，故與
      強盜罪以目前之危害脅迫他人，致喪失自由意志不能抗拒
      者不同；再按強盜罪之所謂「不能抗拒」，係指行為人所
      為之強暴、脅迫等不法行為，就當時之具體事實，予以客
      觀之判斷，足使被害人身體上或精神上達於不能或顯難抗
      拒之程度而言（最高法院97年台上1135號判決參照）。
（三）本件被告在凌晨 2時44分，以頭戴黑色全罩式安全帽、身
      著黑色皮衣、牛仔短褲、黑色布鞋之裝扮，騎乘機車至案
      發之加油站後，即取出菜刀高舉至其頭部高度之位置，並
      逐步趨近被害人乙○○，至僅距離約67公分等情，除經被
      告坦承不諱外，亦經證人乙○○證述甚詳。審之被告在鮮
      有人出入加油站之凌晨 2時44分，身著勁裝，復高舉鋒利
      之菜刀逼近被害人；又被告之身高 175公分、70公斤，被
      害人乙○○身高 168公分、59公斤；再衡以菜刀及手臂伸
      展之長度，被告若揮砍被害人致傷並非難事，一般人在近
      距離面對手持鋒利菜刀之歹徒之時，實難期待能加以抗拒
      。且證人即被害人乙○○於警詢、偵查及原審一再證稱：
      「我會害怕，我怕歹徒會傷害我」、「我當時嚇到，就往
      外跑」、「我嚇到，因為被告拿菜刀」、「（當時為何不
      抵擋？）我手上沒有拿東西，他拿菜刀我只好跑」、「（
      他拿菜刀你害怕是不是？）是有點害怕」「沒有辦法抗拒
      ，身邊沒有武器」等語。綜上，堪認被告所為之脅迫行為
      ，除已令被害人乙○○主觀上無法抗拒外，就當時之具體
      事實，予以客觀之判斷，亦顯已足使被害人精神上達於不
      能或顯難抗拒之程度無疑。
（四）雖案發地點除被害人乙○○在場外，尚有董川杰在附近清
      洗車輛；惟證人董川杰於偵查中證稱：歹徒來時，正上完
      廁所，走去後面牽車，後來乙○○說發生搶劫，叫我跟去
      後面看車牌等語明確。是證人董川杰知悉本件強盜情事時
      ，被害人乙○○因不能抗拒而離開加油島內收銀台，及被
      告至加油島內收銀台取走財物之事實，已然結束；證人董
      川杰顯無法給予被害人乙○○適時援助，自無從據此認客
      觀上被告之行為，尚不至使被害人乙○○不能抗拒之情。
      另刑法上之強盜罪，僅須就行為人所為之強暴脅迫行為依
      客觀上觀察，已達使被害人不能抗拒程度即已足，至於行
      為人主觀上有無傷害被害人之意思，要與強暴脅迫之強制
      行為是否已達致使被害人不能抗拒之判斷無涉。故被告以
      其本可持刀揮砍被害人乙○○但未揮刀，又未出言以加強
      威嚇，及被害人乙○○邊跑邊叫其同事董川杰追趕伊，而
      辯以其施以之威嚇程度，尚未嚴重至「使人不能抗拒」之
      強盜程度云云，尚非可採。是被告上開行為，已符合強盜
      罪之構成要件，要堪認定。
二、又按刑法第321條第 1項第3款及第330條第1項所謂之攜帶「
    兇器」，其種類並無限制，凡客觀上足以對人之生命，身體
    安全構成威脅，具有危險性之兇器均屬之，且祇須強盜時攜
    帶此種具有危險性之兇器為已足，並不以攜帶之初有行兇之
    意圖為必要（最高法院79年台上字第5253號判例參照）。本
    件被告強盜時所攜之菜刀，係金屬鐵製材質，其質地堅硬、
    鋒利，依通常社會觀念，在客觀上已足對他人之生命、身體
    構成威脅，具有危險性，當屬兇器無訛。是核被告所為，係
    犯刑法第330條第1項之攜帶兇器加重強盜罪。
三、原審就被告上開犯行，認被告高舉菜刀至頭部之高度，並朝
    被害人乙○○緩步趨近之行為，固足以認定係屬威嚇之手段
    ，然不過虛張聲勢，並無實際具體之加害行為，其雖亦使用
    不法腕力，但並未達到使被害人乙○○不能抗拒之程度，而
    論處被告恐嚇取財罪責，尚有未洽。檢察官就此部分提起上
    訴，指摘原判決此部分不當，為有理由，應由本院將原判決
    此部分及定執行刑部分予以撤銷。爰審酌被告正值青壯之年
    ，竟不思循正途賺取財物，為貪圖一己私慾，即任意強盜他
    人財物，除造成被害人財產損失外，兼已危害社會治安，惡
    性非輕；惟念其犯後尚能坦承犯行，顯有悛悔之意，犯罪後
    態度良好，並兼衡其不法所得財物價值非鉅，對於被害人財
    產法益之侵害尚屬輕微；且被告之母親嗣已與被害人南島加
    油站負責人達成和解，悉數賠償完訖，並取得被害人之諒解
    ，有和解書 1紙在卷可按（見偵卷第43頁）；及被告於偵查
    中當庭對被害人乙○○及董川杰道歉，業經其等表示願意接
    受被告之道歉等一切情狀（見偵卷第31頁），而量處法定最
    低刑度之有期徒刑 7年。公訴人雖以被告坦承犯行，且無前
    科，被告家屬已與被害人南島加油站負責人達成和解，被告
    亦當庭對被害人乙○○及董川杰道歉等為由；認被告因年輕
    識淺，智慮淺薄，僅因一時思慮，觸犯重典，犯罪情狀顯可
    憫恕，而請依刑法第59條規定減輕其刑等語。然按刑法第59
    條之酌量減輕其刑，必於犯罪之情狀，在客觀上足以引起一
    般同情，認為即予宣告法定低度刑期，猶嫌過重者，始有其
    適用；至於被告無前科、坦承犯行、達成和解、向被害人道
    歉等情狀，僅可為法定刑內從輕科刑之標準，尚不得據為酌
    量減輕之理由（最高法院51年台上字第 899號判例參照）。
    另扣案菜刀 1把雖係供被告犯罪所用之物，然係屬被告母親
    所購買，並非被告所有之物；扣案黑色全罩式安全帽 1頂，
    係姓名年籍不詳之人所有；扣案黑色皮衣、牛仔短褲各1 件
    及黑色布鞋 1雙，乃被告平日換穿之衣物，縱被告於犯前揭
    各罪時，曾經穿戴上開衣物，仍難認係屬被告所有供犯罪所
    用之物，爰不併予宣告沒收，均附此敘明。
據上論斷，應依刑事訴訟法第369條第1項前段、第364條、第299
條第1項前段，刑法第330條第1項，判決如主文。
本案經檢察官丙○○到庭執行職務。
中    華    民    國    97    年    10    月     7    日
                        審判長法  官  何方興
                              法  官  林鳳珠
                              法  官  林德盛
以上正本證明與原本無異。
如不服本判決，應於送達後10日內，向本院提出上訴狀。其未敘
述理由者，並應於提出上訴狀後 10日內向本院補提理由狀 ( 須
附繕本)。
                              書記官  劉妙娘
中    華    民    國    97    年    10    月     7    日
附錄    本判決論罪科刑法條：
刑法第330條
犯強盜罪而有第三百二十一條第一項各款情形之一者，處七年以
上有期徒刑。
前項之未遂犯罰之。


司法院資訊處製作；財團法人民間司法改革基金會備份。
